臺灣高等法院臺中分院刑事判決　　　　94年度上易字第1287號
上　訴　人　臺灣苗栗地方法院檢察署檢察官
被　　　告　甲○○
選任辯護人　林富華律師
上列上訴人因被告妨害名譽案件，不服臺灣苗栗地方法院94年度
易字第235號中華民國94年8月24日第一審判決（起訴案號：臺灣
苗栗地方法院檢察署93年度偵字第1460號），提起上訴，本院判
決如下：
    主  文
上訴駁回。
    理  由
一、公訴意旨略以：被告甲○○與告訴人丙○○○均為苗栗縣竹
    南鎮○○里○○街78號「信義冠天廈」之住戶，甲○○因不
    滿丙○○○經常使用「信義冠天廈」大廳之警衛專用電話（
    按應是總幹事專用電話），竟基於誹謗之概括犯意，意圖散
    布於眾，而於民國92年09月08日下午04時許，在「信義冠天
    廈」之大廳前，乘廖天淼在場值勤及不特定之住戶出入而得
    以聽聞之狀況下，向該社區總幹事葉錦桐指摘丙○○○為何
    偷打電話之事，復於92年11月14日晚上08時許，在「信義冠
    天廈」3 樓會議室，又公開發言影射丙○○○偷打電話之事
    ，致「信義冠天廈」之住戶間因此不實指摘而相互傳述丙○
    ○○偷打電話之流言，足生損害於丙○○○之名譽。因而認
    為被告涉有連續犯刑法第310條第1項之誹謗罪嫌。
二、按犯罪事實應依證據認定之，無證據不得認定犯罪事實；又
    不能證明被告犯罪，應諭知無罪之判決，刑事訴訟法第 154
    條第2項、第301條第1 項分別定有明文。次按刑事訴訟法上
    所謂認定犯罪事實之證據，係指足以認定被告確有犯罪行為
    之積極證據而言，該項證據自須適合於被告犯罪事實之認定
    ，始得採為斷罪資料，最高法院29年上字第3105號著有判例
    。又認定犯罪事實所憑之證據，無論係直接證據或間接證據
    ，在訴訟上用以證明事實之證據，須於通常一般之人均不致
    於有所懷疑，而得確信其為真實之程度者，始得據以為有罪
    之認定，倘其證明尚未達到此一程度，而有合理之懷疑性存
    在時，事實審法院復已就其心證上理由予以闡述，敘明其如
    何無從為有罪之確信，因而為無罪之判決者，亦不得遽以自
    己片面之觀點遽指其為違法，最高法院著有76年台上字第49
    86號判例可資參照。另按犯罪事實之認定，應憑真實之證據
    ，倘證據是否真實尚欠明顯，或不能發現相當之證據，或證
    據不足以證明，自難以擬制或推測之方法，為其判斷之基礎
    ；又認定不利於被告之事實，應依積極證據，苟積極證據不
    足為不利於被告事實之認定時，即應為有利於被告之認定，
    更不必有何有利之證據，最高法院40年度台上字第86號、30
    年度上字第816號判例足資參照。又刑法第310條第2 項之誹
    謗罪須行為人將足以毀損他人名譽之事，散發或傳布於大眾
    始足當之，如僅告知特定人或向特定機關陳述，即與犯罪構
    成要件不符，最高法院75年度台非字第175號判決參照。
三、本件公訴人認被告涉連續犯刑法第310條第1項之誹謗罪嫌，
    無非係以告訴人丙○○○之指訴、證人葉錦桐、廖天淼於偵
    訊、乙○○於警詢之證述，及從警衛（按應是總幹事）專用
    電話（000000000） 之通聯記錄無法證明告訴人有撥打該支
    電話之事實等情為其主要論據。
四、訊據被告甲○○堅詞否認有何上揭犯行，辯稱：伊於92年09
    月08日下午04時許，目睹告訴人使用該支專用電話，因涉及
    住戶公益，僅是去問總幹事葉錦桐何以讓住戶使用免付費之
    專用電話，並沒有講「偷打」，事後也有向副主委黃格彬反
    應此事；92年11月14日晚上08時許，在「信義冠天廈」3 樓
    會議室，因人數不足流會，伊亦僅趨前再詢問總幹事何以讓
    住戶使用該支電話，並無散布於眾以誹謗告訴人之意圖等語
    。
五、經查：
(一)、本件「信義冠天廈」大廳有2支電話機，共用同一號碼（000
    000000） ，1支為綠色，由住戶或他人以投幣方式才能使用
    ；另1支為紅色，平時由總幹事 （時為葉錦桐）保管使用，
    總幹事欲使用時，將電話線連接於該紅色電話機即可免投幣
    使用（電話費則由該大廈管理委員會負擔）。本案起訴書所
    載被告指稱告訴人所使用之電話為上開總幹事專用之紅色電
    話，為告訴人及被告所不爭執（原審卷17頁）。至於被告於
    92年09月08日下午04時許，看見告訴人使用電話之情形，係
    告訴人已拿起聽筒正在講電話中，而非被告目睹告訴人有撥
    號動作，亦為被告供承在案（原審卷79頁）。是被告確有目
    睹告訴人使用上開總幹事專用電話接聽電話與人交談等情，
    堪以認定。
(二)、被告目睹告訴人使用上開總幹事專用電話與人交談後，於92
    年09月08日下午04時許，因涉及住戶公益，即向總幹事葉錦
　　桐及警衛廖天淼質問；又於92年11月14日晚上08時許，在「
　  信義冠天廈」 3樓會議室，向總幹事葉錦桐再次提出質疑等
    情，業據證人即總幹事葉錦桐證稱：「問：（提示偵1460卷
    1第132頁偵訊筆錄並告以要旨）你回答我當場有聽到丙○○
    ○為偷打電話，指責我公器私用？答：是的，我有這樣說。
    」、「問：被告跟你說丙○○○偷打電話時，她的語氣、神
    態為何？答：質問我為何讓住戶用電話，因為這公用電話，
    為何能讓住戶使用，他們是想說該電話是免投幣的，為何讓
    住戶使用．．．」、「．．．後來在住戶大會時，被告又再
    於會議前提出質問我一次．．．」（原審卷41、42頁）；證
    人即警衛廖天淼亦證稱被告對其質問稱；「你不讓他打電話
    ，你會沒工作嗎？他是武則天、瘋女人嗎？你怕他嗎？」等
    語無訛（原審卷56頁）。然被告本於住戶身分，於目睹告訴
    人使用上開總幹事專用電話與人交談，其自有相當之理由對
    於負責使用及管理該電話機之受僱人員即總幹事及警衛，未
    能善盡保管大廈財產所為之質疑與督促，其目的無非在於避
    免專用電話被不當使用，已難認係故意指摘或傳述告訴人是
    否有「偷打」電話行為，因此，自亦不能以被告對於負責使
    用及保管上開電話之總幹事及警衛提出上開質疑言語，遽認
    被告具有誹謗之故意。
(三)、證人王錦村證稱：「案發之前，委員會議中有多次討論使用
    電話的事情，電話費有突然暴增情形。」、「問：你自己有
    無看過丙○○○使用？或是聽到別人談起？答：她時常在大
    廳高談闊論，我有看到她使用公用電話，我是事後聽黃格彬
    說她有使用專用電話。」（審卷67、65頁）。何況，告訴人
    曾經使用手機，業據證人即警衛廖天淼證述在卷（審卷59頁
    ），則親友聯繫，告訴人應撥打至其住宅或手機，其以大廈
    大廳之公用電話號碼作為聯繫之用本屬異常，證人葉錦桐亦
    稱任職期間從來沒有人打電話進來要找住戶。證人廖天淼亦
    稱，打電話來找住戶的很少（審卷60頁）。再參以苗栗縣警
    察局竹南分局對住戶梁正芬、劉素月、劉玉琴、晁慧萍之訪
    談記錄顯示，就「有無經常看到丙○○○在使用大廳專用電
    話？」問題上，均答稱：常常看到、經常看到、有看過，但
    不知道是否偷打電話 （偵卷1第84至87頁）。則被告供稱：
    之前有聽別人說過告訴人使用紅色專用電話（原審卷79頁）
    ，自有其可信性。被告既曾聽聞此事，不管其真實情況如何
    ，被告於92年09月08日下午行經大廳，又親自目睹告訴人正
    在使用該支紅色專用電話，客觀上，既確有該事實之存在，
    被告據此相當理由確信其發表之言論內容應屬真實，即無誹
    謗之故意，不應負誹謗刑責。
(四)、又被告於92年09月08日下午目睹告訴人使用上開總幹事專用
    電話與人交談後，於92年09月08日下午04時許，在「信義冠
    天廈」大廳僅向總幹事葉錦桐及警衛廖天淼提出質問，業據
    證人葉錦桐及廖天淼證述在卷（偵卷1第33至39頁）；又於9
　　2年11月14日晚上08時許，在「信義冠天廈」3樓會議室，因
  　出席人數不足而流會，被告亦非於正式開會場合再次向總幹
    事葉錦桐提出質疑，且未指名道姓等情，亦據證人葉錦桐、
    王錦村證述無訛 （偵卷1第35頁、原審卷第66頁）。按誹謗
    罪須行為人將足以毀損他人名譽之事，散發或傳布於大眾始
    足當之，本件被告縱使有於上開時地，向證人葉錦桐、廖天
    淼、黃格彬等人指摘告訴人偷打電話等言語，亦係僅向特定
    人為陳述，揆諸上開最高法院判決，其行為亦與誹謗罪之犯
    罪構成要件不符。
(五)、再按刑法第310條第1項誹謗罪之成立，除須符合意圖散布於
    眾、與公共利益無關外，尚須對於具體「事實」之指摘或傳
    述，足以毀損他人名譽者，始為刑法所制裁。至於針對特定
    事項，依個人之價值判斷而提出主觀之意見及評論，縱其批
    評內容足令被批評者感到不快或影響其名譽，仍不構成誹謗
    罪；此乃因事實有能證明真實與否之問題，意見則為主觀之
    價值判斷，無所謂真實與否，在民主多元社會各種價值判斷
    皆應容許，不應有何者正確或何者錯誤而運用公權力加以鼓
    勵或禁止，僅能經由言論自由之市場機制，使真理愈辯愈明
    。又言論自由為人民之基本權利，憲法第11條有明文保障，
    國家應給予最大限度之維護，俾其實現自我、溝通意見、追
    求真理及監督各種政治或社會活動之功能得以發揮。惟為兼
    顧對個人名譽、隱私及公共利益之保護，法律尚非不得對言
    論自由依其傳播方式為合理之限制。刑法第310條第1項之誹
    謗罪，即係保護個人法益而設，為防止妨礙他人之自由權利
    所必要，符合憲法第23條規定之意旨。至刑法同條第 3項前
    段以對誹謗之事，能證明其為真實者不罰，係針對言論內容
    與事實相符者之保障，並藉以限定刑罰權之範圍，非謂指摘
    或傳述誹謗事項之行為人，必須自行證明其言論內容確屬真
    實，始能免於刑責。行為人雖不能證明言論內容為真實，但
    依其所提證據資料，認為行為人有相當理由確信其為真實者
    ，即不能以誹謗罪之刑責相繩，亦不得以此項規定而免除檢
    察官或自訴人於訴訟程序中，依法應負行為人故意毀損他人
    名譽之舉證責任，或法院發現其為真實之義務（最高法院90
    年度台非字第155號判決參照）。就此而言，刑法第310條第
    3 項與憲法保障言論自由之旨趣並無牴觸，此業經司法院大
    法官於 89年7月7日作成釋字第509號解釋在案。依照上開解
    釋意旨，刑法第310條第1項誹謗罪之成立，行為人除須具備
    誹謗之故意外，若其所指摘或傳述之事實為真實，且與公益
    有關者，或依其所提證據資料，有相當理由確信其為真實者
    ，即不能以誹謗罪相繩，是必在合於本法誹謗罪之構成要件
    ，並適用「真正惡意原則」及「真實抗辯原則」後，始認為
    有誹謗罪之成立。簡言之，我國立法者在就人格名譽權與言
    論自由之基本權發生衝突時，首先選擇以一干預強度較大之
    刑法規範機制之方式，來保護人民之人格名譽權益，並藉由
    言論人所為之事實陳述係真實且與公益相關時，將之排除於
    誹謗罪之處罰範圍外，以作一價值權衡。此外，該事實陳述
    係真實之舉證責任不應加諸於行為人，法院仍有真實發現之
    義務，且對於所謂「能證明為真實」之證明強度，不必至於
    客觀之真實，只要行為人並非故意捏造虛偽事實，或非因重
    大之過失或輕率而致其所陳述者與客觀事實不符，皆應將之
    排除於誹謗罪之處罰範圍之外。何況本件告訴人果確有公器
    私用或起訴書所稱之「偷打」專用電話之情，自然增加管理
    委員會電話費之支出，而與大廈整體之公共利益有關，而非
    僅涉及私德，要為社區居民所關注之焦點，無庸置疑，是該
    社區之住戶對於社區財產，發現有不當使用情形，對負責處
    理之總幹事或副主委提出質疑反應，既有上開事實為據，顯
    係對可供公評之事項而為評論，則揆諸首揭法律對於言論自
    由之保護、大法官會議釋字第509 號解釋之意旨及真正惡意
    原則，應屬於憲法所保障表現自由中之意見陳述範圍，自應
    將之排除於誹謗罪之處罰範圍之外。本件被告主觀上既無刑
    法第310條第1項散布於眾之意圖，在法律適用上，本毋庸論
    及是否有第3 項之是否能證明為真實及是否涉及私德而與公
    共利益無關，但如前所論述，被告上開行為，因係基於目睹
    告訴人使用上開總幹事專用電話與人交談之客觀上事實，又
    係本於住戶身分關心社區大廈財產使用，自尚難認為被告有
    何誹謗之犯意。
六、綜上所述，本件檢察官提出之證據既無法證明被告有誹謗之
    意圖，被告行為自與前揭所述誹謗罪之構成要件有間，且檢
    察官指出之證明方法，亦無從說服法院形成被告有罪之心證
    。此外，又無其他積極證據足以證明被告有何誹謗犯行，原
    審為被告無罪判決之諭知，核無違誤。檢察官上訴意旨仍執
    前詞指摘原判決不當，為無理由，應予駁回。
據上論結，應依刑事訴訟法第368條，判決如主文。
本案經檢察官丁○○到庭執行職務。
中　　華　　民　　國　　94　　年　　12　　月　　8 　　日
              刑事第八庭  審判長法　官　羅　得　村
                                法　官　巫　政　松
                                法　官　紀　文　勝
上列正本證明與原本無異。
不得上訴。
                                書記官　顏　子　良
中　　華　　民　　國　　94　　年　　12　　月　　9 　　日
                                                      Ｒ
